【裁判字號】    95,上易,818
【裁判日期】    950727
【裁判案由】    侵占
【裁判全文】
臺灣高等法院刑事判決                 95年度上易字第818號
上  訴  人
即  被  告  甲○○
選任辯護人  吳金棟律師
上列上訴人因侵占案件，不服臺灣桃園地方法院94年度易字第39
3號，中華民國95年3月13日第一審判決（起訴案號：臺灣桃園地
方法院檢察署93年度偵字第19051號)，提起上訴，本院判決如下
：
    主  文
上訴駁回。
    事  實
一、緣甲○○前於民國（以下同)91年6月間至92年9月2日間，在
    桃園縣中壢市○○路140之2號乙○○經營之親子學園托兒所
    暨安親班 (下稱親子學園）擔任櫃台服務人員，為從事收取
    學費等業務之人，於92年9月1日下午6 時許甫下班之前，收
    取該學園英語班Ａ班學員張宏瑋繳交之該班第1期24 堂課學
    費新台幣（以下同）6200元，於當日下班後連同其他收費一
    併收置予自己皮包內而持有之。惟以當天適逢開學日，繳費
    人潮湧擠，甲○○在收取張宏瑋學費、開立收據時，不慎將
    編號「8787」收據之存根聯（粉紅色）撕下，經旁人提醒，
    始撕下家長收執聯（淺藍色）交付張童收執，但仍疏未將撕
    下之存根聯訂入收據本(編號「六」）內。及至翌（2）日上
    午上班，甲○○復因與乙○○言語衝突，憤而離開親子學園
    ，以致同年9月1日（含當日）以前所收取之學費，乃未依例
    與乙○○結帳。
    迨至同年月3 日上午，甲○○依約至親子學園結帳時（包括
    甲○○應交出之學費以及乙○○應給付之薪水、退職提撥金
    等），甲○○明知張宏瑋上開6200元業已收取并自己持有，
    祇因撕下之存根聯未釘入收據本，竟意圖為自己不法之所有
    ，於乙○○逐筆結算之際未予以告知，是故，結算之金額
    27100元即不包含張宏瑋所交付學費 6200元，甲○○旋將其
    所持有之該6200元學費侵占入已。
    直至親子學園新任櫃台職員丙○○接辦甲○○此項收費業務
    ，始發現收據本欠缺上開存根聯，報告乙○○後，經乙○○
    向張宏瑋之母張蘭香查詢，方知上情。
二、案經乙○○訴由臺灣桃園地方法院檢察署檢察官偵查起訴。
    理  由
壹、判罪部分
一、經查：
 (1).上訴人即被告甲○○於前開期間任職親子學園，職司收取學
    費業務，已收取本件學員張宏瑋上開6200元，以及負責繳交
    學園負責人乙○○之事實，業據告訴人乙○○證述屬實，并
    經上訴人即被告是認無訛，至堪認定。
 (2).前開92年9月1日下午上訴人即被告收取學員張宏瑋學費6200
    元之時，將編號「8787」之收據存根聯撕下，事後並未將之
    釘入收據本之事實，業據告訴人及證人乙○○、張蘭香證述
    歷歷，復經上訴人即被告是認，並有編號8787號收據收執聯
    及收據本影本在卷可稽，甚堪認定。
 (3).嗣後新任櫃台職員丙○○接辦上訴人即被告本件收款工作，
    發現收據本欠缺本件編號「8787」存根聯之事實，業據證人
    丙○○證述明確，亦經上訴人即被告是認無訛，並有編號
    8787號收據收執聯及收據本影本在卷可稽，亦堪認定。
 (4).上訴人即被告收款後未即與乙○○結帳，迨至92年9月3日結
    帳時，於乙○○逐筆結算之際，并未將張宏瑋上開6200元學
    費列入結算之事實，上訴人即被告與告訴人供詞并無差異，
    亦堪認定。二人之說詞之差異，亦即本院茲應審究者厥為，
    依當時雙方結帳時之情況，得否認定上訴人即被告對於該
    6200元學費具有「易持有為所有」之不法意圖耳？
二、茲查：
 (1).本件係證人丙○○接手親子學園櫃台收款工作，發現收據本
    存根聯有漏頁情形，向告訴人乙○○報告後，因而全面清查
    而查獲者。是故，告訴人乙○○所述其係與上訴人即被告當
    面逐一核對、結算云云，洵足採信。而上訴人即被告既已面
    臨他人質疑，豈有漠不關心，任由乙○○獨自核算之理？從
    而，上訴人即被告所辯，其因弱視之故，未參與告訴人之核
    算云云，違背經驗法則，衡情不足採信。
 (2).上訴人即被告係在92年9 月1 日下午甫收取學員張宏瑋學費
    6200元；在收取學費當中，猶橫生撕下存根聯之枝節；且經
    人指正始改撕收執聯交付，已如前述；僅於兩天之後，即進
    行上開核算工作，上訴人即被告對此憑以結算之收據本缺頁
    情形，應記憶深刻。上訴人即被告仍持有張宏瑋所繳6200元
    學費，當知極其容易受不正當之聯想，是故，上訴人即被告
    若無「易持有為所有」之不法意圖，豈有不汲汲提出一併結
    算之理？
 (3).從而，上訴人即被告前開意圖為自己不法之所有，而侵占對
    於業務上所持有張宏瑋學費6200元之犯行，堪予認定。
貳、不另為無罪諭知部分
一、公訴意旨另以：上訴人即被告基於概括犯意，在附表所示之
    時間，恃業務上收取如附表所示親子學園學員之學費5 筆，
    侵占入己，並撕毀收據存根聯，以避免告訴人乙○○查覺，
    因認上訴人即被告此等行為，係觸犯業務侵占罪嫌，而與上
    開判罪部分為連續犯，具有裁判上一罪之關係云云。
二、公訴意旨認上訴人即被告有前述連續犯業務侵占犯行，無非
    係以：(1)告訴人乙○○之指訴、(2)證人丙○○之證述、(3)親
    子學園收據、帳本及點名簿影本、(4)告訴人乙○○長期委由
    上訴人即被告收取高額學費，若上訴人即被告無侵占之事，
    告訴人衡情應無誣指上訴人即被告侵占其中款項之必要，資
    為依據。
三、經查上訴人即被告矢口否認有此5 筆侵占學員學費之情，且
    查：
 (1).在本院行交互詰問時，關於上訴人即被告收款後之交款方式
    ，告訴人乙○○係稱，其每隔2、3天到親子學園一次，上訴
    人即被告如有收取學員之學費，其即與上訴人即被告結帳云
    云。惟公訴人所指此5筆學員學費，其收費時間悉遠在92年6
    月10日至91年10月間，有附表可稽，距本件告訴人結算之92
    年9月3日，甚短者長達2月有餘，長者竟然超過1年，上訴人
    即被告與告訴人在此期間所歷經之結算次數，難以算計，若
    收據本有缺頁情事，告訴人一望可見，豈上訴人即被告所能
    隱蔽？若上訴人即被告有侵占如附表所載之學費，告訴人豈
    有未發現之理？告訴人具備經營親子學園托兒所暨安親班之
    能力，其所謂對帳時不習慣核對收據是否連號之說詞，不足
    採信。
 (2).如附表編號(一)所示「柯庭歡」部分，不論據告訴人在告訴理
    由狀所載抑或在法庭上之陳述，悉未指出此部份有收據本欠
    缺存根聯情事，公訴人認上訴人即被告此部份犯行，竟同援
    引證人丙○○所為收據本存根聯缺頁之證述以及收據本作為
    證據，尤屬矛盾。
 (3).如附表編號(二)至(五)所示之收據本上，固有告訴人所述存根欄
    缺頁情形，并有證人丙○○為證以及收據本可查。惟查上訴
    人即被告於92年9月3日即已完成離職之最後結帳，上訴人即
    被告從此不復負保管收據本之責，故在數個月後之同年12月
    1 日之前，親子學園學費之收據本如有更易，豈能委罪於上
    訴人即被告？在上訴人即被告離職之前，告訴人或接辦業務
    之證人丙○○就此收據本並未做任何證據保全措施，嗣後收
    據本存根欄缺頁，豈能歸咎予上訴人即被告？又豈能進而憑
    此推論上訴人即被告侵占缺頁部分之學員學費？
四、綜上所述，本件並無積極證據足以認定被告有侵占如附表所
    示之學費行為，惟公訴意旨既認與本件有罪部分屬連續犯關
    係，為裁判上一罪，自不另為無罪之諭知。
參、原審為如前述事實認定，適用刑法第336條第2項、修正前刑
    法第41條第1項前段，修正前罰金罰鍰提高標準條例第1條前
    段、第2 條，審酌上訴人即被告一切犯罪情狀，量處上訴人
    即被告有期徒刑6 月，并諭知如易科罰金以銀元300元折算1
    日，認事用法，均無違誤。上訴人即被告上訴意旨指摘原判
    決不當，為無理由，其上訴，自應駁回。
肆、新舊法適用
一、末按行為後法律有變更者，適用行為時之法律，但行為後之
    法律有利於行為人者，適用最有利於行為人之法律，刑法第
    2條第1項定有明文。本件上訴人即被告行為後法律有變更，
    犯罪時之刑法第41條第1項前段規定：「犯最重本刑為5年以
    下有期徒刑以下之刑之罪，而受6 個月以下有期徒刑或拘役
    之宣告，因身體、教育、職業、家庭之關係或其他正當事由
    ，執行顯有困難者，得以1元以上3元以下折算一日，易科罰
    金。」，又行為時之易科罰金折算標準，修正前罰金罰鍰提
    高標準條例第2條前段（現已刪除)規定，就其原定數額提高
    為100倍折算1日，則本件上訴人即被告行為時之易科罰金折
    算標準，應以銀元300元折算1日，經折算為新臺幣後，應以
    新臺幣900元折算為1日。惟95年7月1日修正公布施行之刑法
    第41條第1 項前段則規定：「犯最重本刑為五年以下有期徒
    刑以下之刑之罪，而受六個月以下有期徒刑或拘役之宣告者
    ，得以新臺幣一千元、二千元或三千元折算一日，易科罰金
    。」，茲比較修正前後之易科罰金折算標準，以95年7月1日
    修正公布施行前之規定，較有利於上訴人即被告，故應依刑
    法第2條第1 項前段，適用修正前刑法第41條第1項前段規定
    ，定其折算標準。
    原判決雖未及作上開比較適用，然經本院比較新舊法結果，
    上訴人即被告之行為後之法律並非較有利於行為人，仍應適
    用行為時法，則原判決適用行為時法即無不當，自不構成撤
    銷之事由，併此敘明。
二、又刑法施行法第1-1條規定：「94年1月7 日刑法修正施行後
    ，刑法分則編所定罰金之貨幣單位為新臺幣；94年1月7日刑
    法修正時，刑法分則編未修正之條文定有罰金者，自94 年1
    月7日刑法修正施行後，就其所定數額提高為30倍，但72年6
    月26日至94年1月7日新增或修正之條文，就其所定數額提高
    為3倍。」，本件上訴人即被告所犯刑法第336條第2 項業務
    侵占罪係屬於上開所謂刑法分則編未曾修正之條文定有罰金
    者，依上開施行法規定，應就其所定數額提高為30倍。
    惟以罰金本刑適用上開刑法施行法提高（新台幣）30倍結果
    ，與適用罰金罰鍰提高標準條例第提高（銀元）10倍之結果
    相同，故仍適用行為時之罰金罰鍰提高標準條例第1 條前段
    ，附此敘明。
據上論斷，應依刑事訴訟法第368條，判決如主文。
本案經檢察官鄭富銘到庭執行職務。
中    華    民    國    95    年    7     月    27  日
                  刑事第一庭    審判長法  官  蔡長溪
                                      法  官  陳春秋
                                      法  官  陳祐治
以上正本證明與原本無異。
不得上訴。
                                      書記官  蔡慧娟
中    華    民    國    95    年    7     月    27    日
附錄：本案論罪科刑法條全文
刑法第336條 (公務公益侵占罪、業務侵占罪)
對於公務上或因公益所持有之物，犯前條第1項之罪者，處1年以
上7年以下有期徒刑，得併科5千元以下罰金。
對於業務上所持有之物，犯前條第1項之罪者，處6月以上5年以
下有期徒刑，得併科3千元以下罰金。
前二項之未遂犯罰之。
附  表：
┌───┬───┬──────┬────┬──────┬────┐
│編號  │姓  名│收 取 時 間 │收取金額│收據本編號  │收據號碼│
├───┼───┼──────┼────┼──────┼────┤
│(一)  │柯庭歡│91年10月間  │  6200元│            │        │
├───┼───┼──────┼────┼──────┼────┤
│(二)  │林建銓│91年12月28日│ 12400元│  (二)      │000605  │
│      │林建銘│            │        │            │        │
├───┼───┼──────┼────┼──────┼────┤
│(三)  │施靖其│92年5月6日  │  3400元│  (四)      │008986  │
├───┼───┼──────┼────┼──────┼────┤
│      │林建銓│92年6月6日  │        │            │        │
│(四)  │林建銘│            │ 10000元│  (五)      │008863  │
│      │林建璋│            │        │            │        │
├───┼───┼──────┼────┼──────┼────┤
│(五)  │宋明龍│92年6月10日 │  7300元│  (五)      │008882  │
│      │宋明興│            │        │            │        │
└───┴───┴──────┴────┴──────┴────┘


司法院資訊處製作；財團法人民間司法改革基金會備份。
